【裁判字號】    97,訴,3030
【裁判日期】    980407
【裁判案由】    有關核發證明事務
【裁判全文】
臺北高等行政法院判決
                                      97年度訴字第3030號
                              .
原      告  大溪建設股份有限公司
代  表  人  甲○○（董事長）
原      告  乙○○
            丙○○
            丁○○
            戊○○
            呂學立
            己○○
            庚○○
            辛○○
            壬○○
            癸○○
            子○○
            丑○○
            寅○○○
            卯○○○
共      同
訴訟代理人  陳國雄  律師
複  代理人  邱南嫣  律師
被      告  桃園縣政府
代  表  人  辰○○縣長）住同.
訴訟代理人  巳○○
上列當事人間因有關核發證明事務事件，原告不服內政部中華民
國97年10月2 日臺內訴字第0970136607號訴願決定，提起行政訴
訟，本院判決如下：
    主  文
原告之訴駁回。
訴訟費用由原告負擔。
    事實及理由
一、事實概要：
    原告前依平均地權條例施行細則條第1 項規定，以大溪建設
    股份有限公司之名義，於民國（下同）93年8 月12日以（93
    ）大溪建字第0812號函，就附表一、附表二所示共47筆土地
    （下稱系爭土地）向被告申請土地改良驗證，被告乃以93年
    9 月1 日府工土字第0930208463號函請相關單位（大溪鎮公
    所、被告所屬地政局、農業發展局、水務局、警察局、環保
    局）於同年9 月9 日前往現場會勘，惟因故未通過驗證，原
    告卻認已取得被告許可，乃進場施作。嗣原告完成土地改良
    後旋於96年12月14日以（96）大溪建字第1214號函申請完成
    複勘核發土地改良證明，經被告以96年12月17日府工土字第
    0960421055號函知並未完成初驗核准，原告復以97年1 月8
    日（97）大溪建字第0108號函申請續辦初驗，被告遂以97年
    1 月18日府工土字第0970009849號函指定於97年1 月30日至
    現場會勘，發現該土地改良作業已全部竣工，乃依平均地權
    條例施行細則第12條第1 項規定，以97年2 月13日府工土字
    第0970045885號函否准核發土地改良費用證明（下稱原處分
    ）。原告不服，主張渠等為系爭土地所有權人或繼承人，被
    告於93年9 月9 日前往該址會勘時既未作成會勘紀錄通知原
    告勘驗結果，亦未有准許與否及須補正之書面紀錄文件，致
    原告誤認已獲核准乃進場施作，又欲將此應作為而未作為所
    生之不利益歸於原告，顯違反行政正當法律原則，且被告於
    原告興工改良土地前即已驗證知悉土地尚未改良，而複勘結
    果又認土地改良作業已竣工，自已滿足核發土地改良費用證
    明之法律要件云云，提起訴願，亦遭決定駁回，遂提起本件
    行政訴訟。
二、本件原告主張：
（一）原告就核發土地改良費用證明之申請已符合初驗之要件，
      且亦經由嗣後補正未完成初驗核准之欠缺，被告即應發給
      土地改良費用之證明：
    1.查被告於93年9 月9 日前往該址會勘時，既未做成會勘紀
      錄通知原告勘驗結果，亦未有准許與否及須否補正之書面
      記錄文件，以致原告誤認已獲核准而進場施作，按行政機
      關為處分或其他行政行為，應斟酌全部陳述與調查事實及
      證據之結果，依論理及經驗法則判斷事實之真偽，並將其
      決定及理由告知當事人，行政程序法第43條有其明文。是
      被告進行勘驗程序後，依照上開行政程序法之規定即負有
      將決定及理由告知相對人即原告之義務，惟被告竟違反上
      開規定，怠為踐行上開行政程序，僅於嗣後稱有口頭告知
      補件（該事實根本無法證明），又欲將此應作為而未作為
      所生之不利益歸責於原告，惟其怠為之行政措施已明顯違
      反行政正當程序原則。
    2.按「土地所有權人為本條例所定改良須申請核發土地改良
      費用證明者，應於改良前先依左列程序申請驗證；於驗證
      核准前已改良之部分，不予核發土地改良費用證明：一、
      於開始興工改良之前，填具申請書，向直轄市或縣（市）
      主管機關申請驗證，並於工程完竣翌日起十日內申請複勘
      。」平均地權條例施行細則第12條有明文。觀其立法係在
      課予為土地改良之土地所有權人為申請核發土地改良費用
      證明者，應於改良前先申請驗證之義務，蓋經由行政機關
      驗證前無法確認是否符合土地改良之要件，自然無法認定
      核撥土地改良費用之範圍，惟本件原告已依法向被告申請
      驗證，被告亦受理原告驗證之申請並於現場進行會勘，則
      原告興工改良土地前，被告即已驗證知悉土地尚未改良，
      對於改良之範圍已確實經過驗證並知之甚詳，而複勘結果
      又認為土地改良作業已竣工，則被告自己怠為驗證准駁之
      欠缺，自因相關客觀資料滿足核發土地改良費用證明之法
      律要件而補正，則被告機關自應准許核發土地改良費用之
      證明。
（二）被告就原告於93年8 月12日之申請竟怠為准駁之處分，已
      致原告誤信被告並未駁回原告之申請，進而為土地改良，
      則被告自己之違法行政行為，駁回原告土地改良費用證明
      之申請，不但違反誠信原則，亦與信賴保護原則有違：
    1.按「行政機關對於人民依法規之申請，除法規另有規定外
      ，應按各事項類別，訂定處理期間公告之。未依前項規定
      訂定處理期間者，其處理期間為二個月。行政機關未能於
      前二項所定期間內處理終結者，得於原處理期間之限度內
      延長之，但以一次為限。前項情形，應於原處理期間屆滿
      前，將延長之事由通知申請人。」「行政機關為處分或其
      他行政行為，應斟酌全部陳述與調查事實及證據之結果，
      依論理及經驗法則判斷事實之真偽，並將其決定及理由告
      知當事人。」行政程序法第51條、第43條分別有明文。依
      照上開規定，被告於法無特別規定時，即應自申請時起2
      個月內為准駁之處分，惟查被告自受理申請日後，即發函
      通知原告前往現場進行會勘，會勘完成後，並未做成任何
      要求原告補正相關文件之書面，且自會勘完成後，均未見
      被告做成任何否准驗證之書面通知，何況申請人提出申請
      係在取得土地改良費用證明文件（亦即申請作成核發土地
      改良費用證明文件之處分），則原告對於被告違法怠為處
      分之行為，自會善意信賴被告並無否准原告驗證之申請至
      明，按行政行為應以誠實信用之方法為之，行政程序法第
      8 條有明文，是為行政法上之誠實信用原則，查被告以自
      己違法怠為處分之行為要求原告承擔不利之結果，已違反
      行政法上誠實信用原則。
    2.另依最高行政法院92年度判字第494 號判決：「按行政程
      序法第八條規定，行政行為應保護人民正當合理之信賴。
      人民依前開規定主張其合理信賴應受保護者，須行政機關
      有一表示國家意思於外之外觀，或一事實行為存在，以為
      信賴之基礎；而人民因信賴，展開具體之信賴行為，如運
      用財產或為其他處理，而產生法律上之變動；嗣行政機關
      欲去除此項信賴基礎，人民之權利或利益將因之受有損害
      。」是行政法上信賴保護原則，須具備信賴基礎、信賴表
      現及值得保護之信賴利益，查原告因被告違法怠為處分之
      違法行為（信賴基礎：默示不作為之意思於外之外觀，或
      一事實行為存在），以致原告善意信賴被告並未駁回原告
      初核之申請，開始進行土地改良（信賴值得保護），又平
      均地權條例所定土地改良乃基為我國憲法第142 條明定的
      基本國策，其目的在促使地盡其利，達成地利共享。然今
      臺灣地區土地資源有限，且國家經濟持續發展，人口不斷
      增加，土地需求日殷，土地問題隨而日趨複雜，因應當前
      國家社會經濟發展，配合第二階段農地改革，加速農業發
      展，並促進土地有效利用，健全都市發展。本件原告進行
      土地改良所達成之公益及私益，遠超越否准原告之申請所
      欲維護之公益，符合公益與私益之衡量而無信賴不值得保
      護之情形，被告否准原告土地改良費用證明書之申請，即
      與信賴保護原則有違。故被告有違反正當法律程序原則、
      誠實信用原則、信賴保護原則之情，難謂於法無違，實難
      令原告甘服等語。
（三）為此，原告依據行政訴訟第5 條第2 項規定提起本件課予
      義務訴訟，並聲明求為判決：
    1.訴願決定及原處分均撤銷。
    2.應命被告作成核發原告所有坐落桃園縣大溪鎮○○段埔尾
      小段271 －5 等23筆土地（如附表一）及同鎮○○段頭寮
      小段427 等24筆土地（如附表二）之土地改良費用證明之
      行政處分。
    3.訴訟費用由被告負擔。
三、被告則以：
（一）依平均地權條例施行細則第12條第1 項規定：「土地所有
      權人為本條例所定改良須申請核發土地改良費用證明者，
      應於改良前先依左列程序申請驗證；於驗證核准前已改良
      之部分，不予核發土地改良費用證明……。」
（二）本案由原告所提物證97年1 月8 日（97）大溪建字第0108
      號函說明二可知，原告已知需向被告申請驗證，並經核准
      方可進場施作，被告若於會勘後未予後續作為，原告亦應
      函詢被告是否核准，而非遽以進場施作。即使未完成初驗
      許可，被告依平均地權條例施行細則第12條第1 項規定「
      於驗證核准前已改良之部分，不予核發土地改良費用證明
      」所為之處分，並無不合。
（三）另查內政部訴願決定書（案號：000000000 ）內訴願駁回
      理由三稱：「……查原告並未取得原處分機關之驗證核准
      文件，又依原告檢具之改良土地驗證申請書中亦有載明『
      ……向工務（建設）機關申請發給改良土地費用證明。』
      而原處分機關未有准許與否及須補正之書面紀錄文件，亦
      不足以使原告誤認已獲核准，則原告何以誤認其已取得原
      處分機關之驗證核准，實有可議。又原告稱興工改良前，
      原處分機關即已驗證知悉土地尚未改良，而複勘結果又認
      土地改良作業已竣工，自已滿足核發土地改良費用證明之
      法律要件部分。然平均地權條例施行細則第12條第1 項已
      明定『驗證核准前已改良之部分，不予核發土地改良費用
      證明。』原告指稱已滿足核發土地改良費用證明之法律要
      件，容有誤解。」
（四）綜上，被告之原處分並無違誤等語，資為抗辯。並聲明求
      為判決駁回原告之訴。
四、本件原告前依平均地權條例施行細則條第1 項規定，以93年
    8 月12日（93）大溪建字第0812號函，向被告申請系爭土地
    之改良驗證，被告乃以93年9 月1 日府工土字第0930208463
    號函請相關單位於同年9 月9 日前往現場會勘，惟因故未通
    過驗證，原告卻認已取得被告許可，乃進場施作；嗣原告完
    成土地改良後旋於96年12月14日以（96）大溪建字第1214號
    函申請完成複勘核發土地改良證明，經被告以96年12月17日
    府工土字第0960421055號函知並未完成初驗核准，原告復以
    97年1 月8 日（97）大溪建字第0108號函申請續辦初驗，被
    告遂以97年1 月18日府工土字第0970009849號函指定於97年
    1 月30日至現場會勘，發現該土地改良作業已全部竣工，乃
    依平均地權條例施行細則第12條第1 項規定，以原處分否准
    核發土地改良費用證明等情，為兩造所不爭執，並有原處分
    書、原告96年12月14日96大溪建字第1214號函、97年1 月8
    日97大溪建字第0108號函、93年8 月12日93大溪建字第0812
    號函、被告93年9 月1 日府工土字第0930208463號函、被告
    97年1 月30日系爭土地改良費用初驗會勘紀錄、被告工務處
    土地改良費用證明核發作業流程圖、作業流程說明表、改良
    土地驗證複勘申請書、土地標示表、改良土地費用證明書、
    土地清冊、現況照片6 張、地籍圖謄本、土地登記謄本、工
    程造價表、整地前地形圖及剖面位置示意圖、挖填土方區位
    圖、整地前後剖面對照圖、道路系統平面圖、道路標準橫斷
    圖、人行道佈設平面圖、擋土牆展開圖、加勁擋土牆設計圖
    、懸臂式擋土牆詳圖、格梁護坡結構詳圖、污水系統平面圖
    、污水下水道平、縱斷面圖、污水人孔管溝詳圖、排水系統
    設計圖、水土保持計畫圖、開發期間之防災測試圖、施工中
    防災構造物詳圖、道路排水主幹平、縱斷面圖、A 型滯洪池
    結構圖、預鑄溝蓋版標準圖、鑄鐵蓋詳圖、U 型排水溝、V
    型截水溝、W 型洩水溝及涵管埋設詳圖、A 型匯流井詳圖、
    B 型平臺匯流井、C 型落水井詳圖、監測系統平面配置圖、
    桃園縣大溪地政事務所土地建物異動清冊等件附卷可稽，為
    可確認之事實。
五、按「供國防、政府機關、公共設施、騎樓走廊、研究機構、
    教育、交通、水利、給水、鹽業、宗教、醫療、衛生、公私
    墓、慈善或公益事業等所使用之土地，及重劃、墾荒、改良
    土地者，其地價稅或田賦得予適當之減免；減免標準與程序
    ，由行政院定之。」「為發展經濟，促進土地利用，增進社
    會福利，對於國防、政府機關、公共設施、騎樓走廊、研究
    機構、教育、交通、水利、給水、鹽業、宗教、醫療、衛生
    、公私墓、慈善或公益事業及合理之自用住宅等所使用之土
    地，及重劃、墾荒、改良土地者，得予適當之減免；其減免
    標準及程序，由行政院定之。」平均地權條例第25條及土地
    稅法第6 條分別定有明文。另「本條例所稱改良土地，指左
    列各款而言。一、建築基地改良：包括整平或填挖基地、水
    土保持、埋設管道、修築駁嵌、開挖水溝、鋪築道路等。二
    、農地改良：包括耕地整理、水土保持、土壤改良及修築農
    路、灌溉、排水、防風、防砂、堤防等設施。三、其他用地
    開發所為之土地改良。」「土地所有權人為本條例所定改良
    須申請核發土地改良費用證明者，應於改良前先依左列程序
    申請驗證；於驗證核准前已改良之部分，不予核發土地改良
    費用證明：一、於開始興工改良之前，填具申請書，向直轄
    市或縣（市）主管機關申請驗證，並於工程完竣翌日起十日
    內申請複勘。二、直轄市或縣（市）主管機關於接到申請書
    後派員實地勘查工程開始或完竣情形。三、改良土地費用核
    定後，直轄市或縣（市）主管機關應按宗發給證明，並通知
    地政機關及稅捐稽徵機關。」復經平均地權條例施行細則第
    11條及12條第1 項規定甚明。
六、依照前揭平均地權條例施行細則第12條第1 項規定，土地所
    有權人為平均地權條例所定改良須申請核發土地改良費用證
    明者，應於改良前先申請驗證；於驗證核准前已改良之部分
    ，則不予核發土地改良費用證明。換言之，未經驗證核准者
    ，無論其興工改良時間為何，均不得請求核發土地改良費用
    證明。本件被告主張，原告於93年8 月12日向被告申請系爭
    土地之改良驗證後，被告曾以93年9 月1 日府工土字第0930
    208463號函請相關單位於同年9 月9 日前往現場會勘，惟會
    勘當日因原告有部分文件未齊備，被告承辦人員遂口頭告知
    原告於補件後始核發土地改良許可等情，雖為原告所否認，
    然原告既坦承尚未取得被告就系爭土地改良之驗證核准證明
    ，揆諸前揭說明，則被告以原處分否准核發該土地改良費用
    證明，於法並無不合。
七、雖原告主張「被告於93年9 月9 日前往該址會勘時，既未做
    成會勘紀錄通知原告勘驗結果，亦未有准許與否及須否補正
    之書面記錄文件，以致原告誤認已獲核准而進場施作。」云
    云。但查，上開土地所有權人為平均地權條例所定改良須申
    請核發土地改良費用證明者，應於改良前先申請驗證，經驗
    證核准後，其興工改良者，始得核發土地改良費用證明，為
    平均地權條例施行細則第12條第1 項所明定，原告既於93年
    8 月12日以（93）大溪建字第0812號申請函，載明：「……
    說明：1.依據平均地權條例施行細則第12條規定辦理。……
    」等語（參見訴願卷第59頁），顯見上開規定內容，尤其是
    申請核發土地改良費用證明，應於改良前先向被告申請「驗
    證」，未經驗證「核准」者，無論其興工改良時間為何，均
    不得請求核發土地改良費用證明，當為原告所明知。另上開
    申請函內亦載明原告在提出本件改良土地驗證申請時，原告
    確已檢具改良土地驗證申請書，而依該申請書記載：「……
    茲依平均地權條例施行細則第十二條規定填具本申請書……
    附註：……二、……向工務（建設）機關申請發給改良土地
    費用證明。」（參見訴願卷第60頁、第78頁），除可佐證原
    告確實瞭解本件申請之規定依據外，亦可知核發上開證明之
    洽辦單位為被告所屬之工務（建設）機關。又被告在受理核
    發土地改良費用證明之申請收件後，應就申請案件為書件審
    查，檢視其書件是否齊全，並至現場初勘，查察現場是否已
    先行動工及勘定土地改良項目，若書面審查不合格，或現場
    會同勘查不合格，經命補正後仍不合格者，被告即得以退件
    處理，若均合格者，則被告應「核准辦理土地改良」，於申
    報竣工5 日內會同農糧水利機關勘查等作業流程，復經被告
    工務處土地改良費用證明核發作業流程圖及作業流程說明（
    參見訴願卷第18頁及第19頁）所明定，亦明白揭示：被告若
    許可原告就核發土地改良費用證明之驗證申請，必有核准之
    意思表示，若未有此表示，即難謂為驗證許可。綜核上情，
    原告既自承未取得系爭土地改良之驗證核准證明，當亦瞭解
    其尚不符核發土地改良費用證明之初步資格，若貿然興工改
    良系爭土地，其已改良之部分將無法取得土地改良費用證明
    。因此，縱然被告未為准許與否及須補正之書面文件，亦不
    足以使原告誤認為業已獲得核准。況且，依行政程序法第95
    條規定：「行政處分除法規另有要式之規定者外，得以書面
    、言詞或其他方式為之。以書面以外方式所為之行政處分，
    其相對人或利害關係人有正當理由要求作成書面時，處分機
    關不得拒絕。」亦即，除法規另有要式之規定者外，行政處
    分並不以作成書面為必要，以言詞或其他方式為之亦非不可
    。本件被告主張因會勘當日原告有部分文件未齊備，被告承
    辦人員遂口頭告知原告於補件後始核發土地改良許可，核其
    性質應屬命補正之行政作為，依照上開規定，被告未以書面
    為之，並未違法。而原告若認被告之行政作為不夠明確，亦
    非不可依上開規定要求被告以書面為之，然原告捨此不由，
    貿然興工改良系爭土地，自難謂無可歸責之情事。是以，原
    告上節主張，應與事實不符，洵非可採。
八、另按，行政訴訟法第133 條規定：「行政法院於撤銷訴訟，
    應依職權調查證據；於其他訴訟，為維護公益者，亦同。」
    另同法第136 條規定：「除本法有規定者外，民事訴訟法第
    二百七十七條之規定於本節準用之。」其立法理由復謂：「
    行政訴訟之種類增多，其舉證責任自應視其訴訟種類是否與
    公益有關而異。按舉證責任，可分主觀舉證責任與客觀舉證
    責任。前者指當事人一方，為免於敗訴，就有爭執之事實，
    有向法院提出證據之行為責任；後者指法院於審理最後階段
    ，要件事實存否仍屬不明時，法院假定其事實存在或不存在
    ，所生對當事人不利益之結果責任。本法於撤銷訴訟或其他
    維護公益之訴訟，明定法院應依職權調查證據，故當事人並
    無主觀舉證責任。然職權調查證據有其限度，仍不免有要件
    事實不明之情形，故仍有客觀之舉證責任。至其餘訴訟，當
    事人仍有提出證據之主觀舉證責任，爰規定除本法有規定者
    外，民事訴訟法第二百七十七條之規定於本節準用之。」據
    上規定及立法理由，其判定行政訴訟是否有舉證責任的問題
    ，端以該訴訟類型是否為撤銷訴訟或涉及公益為斷，若屬撤
    銷訴訟，或涉及公益維護之訴訟，法律乃明文規定法院負有
    調查證據的職責，故當事人並無主觀的舉證責任（按其定義
    係指證據提出責任），應由法院依職權調查可以證明訟爭事
    實的證據。反之，其餘訴訟類型（含不具有公益性質者），
    則仍有證據提出責任。雖原告主張被告所稱有口頭告知補件
    一事，並無任何證據證明云云；惟相反地，被告未以口頭告
    知補件一事，亦未經原告提出任何證據加以證明。本件原告
    既坦承尚未取得系爭土地改良之驗證核准證明，可見被告必
    然曾為否准或命補正之意思表示，始符常情。固然，本件因
    被告未以書面為上開意思表示，致此部分事實呈現各說各話
    之狀態，然依照上開說明，本件係屬課予義務訴訟，且非關
    公益，原告就此即須負舉證責任，應提出證據證明「被告未
    以口頭告知補件」之變態事實，然原告始終未提示，即難認
    其主張「被告進行勘驗程序後，依照行政程序法第43條規定
    即負有將決定及理由告知相對人即原告之義務，惟被告竟違
    反上開規定，怠為踐行上開行政程序，僅於嗣後稱有口頭告
    知補件（該事實根本無法證明），又欲將此應作為而未作為
    所生之不利益歸責於原告，惟其怠為之行政措施已明顯違反
    行政正當程序原則。」云云為實在。從而，原告進一步訴稱
    「被告就原告於93年8 月12日之申請竟怠為准駁之處分，已
    致原告誤信被告並未駁回原告之申請，進而為土地改良，則
    被告自己之違法行政行為，駁回原告土地改良費用證明之申
    請，不但違反誠信原則，亦與信賴保護原則有違。」云云，
    亦乏所據。
九、再者，土地所有權人為平均地權條例所定改良須申請核發土
    地改良費用證明者，應於改良前先申請驗證，以驗證核准為
    核發之前提要件，為依照前揭平均地權條例施行細則第12條
    第1 項所明定；另未經驗證核准者，無論其興工改良時間為
    何，均不得請求核發土地改良費用證明，為前開所闡述明確
    。是以，原告訴稱「本件原告已依法向被告申請驗證，被告
    亦受理原告驗證之申請並於現場進行會勘，則原告興工改良
    土地前，被告即已驗證知悉土地尚未改良，對於改良之範圍
    已確實經過驗證並知之甚詳，而複勘結果又認為土地改良作
    業已竣工，則被告自己怠為驗證准駁之欠缺，自因相關客觀
    資料滿足核發土地改良費用證明之法律要件而補正，則被告
    機關自應准許核發土地改良費用之證明。」云云，亦有所誤
    解，委非可採。
十、綜上所述，原處分以系爭土地在驗證核准前，其改良作業已
    全部竣工，不符平均地權條例施行細則第12條第1 項規定，
    乃否准核發土地改良費用證明，其認事用法均無違誤，訴願
    決定遞予維持，亦無不合，原告徒執前詞，請為判決如聲明
    所示，均無理由，應予駁回。
十一、兩造其餘陳述於判決結果不生影響，無庸一一論列，併予
      敘明。
據上論結，本件原告之訴為無理由，爰依行政訴訟法第98條第1
項前段、第104條，民事訴訟法第85條第1項前段，判決如主文。
中    華    民    國    98    年     4    月    7     日
                  臺北高等行政法院第一庭
                         審 判 長 法  官  王立杰
                                  法  官  楊得君
                                  法  官  劉錫賢
上為正本係照原本作成。
如不服本判決，應於送達後20日內向本院提出上訴狀並表明上訴
理由，如於本判決宣示後送達前提起上訴者，應於判決送達後20
日內補提上訴理由書（須按他造人數附繕本）。
中    華    民    國    98    年     4    月    7     日
                                  書記官  陳德銘


司法院資訊處製作；財團法人民間司法改革基金會備份。
